【裁判字號】    94,訴,673
【裁判日期】    950110
【裁判案由】    確認房屋所有權存在
【裁判全文】
臺灣臺中地方法院民事判決  94年度訴字第673號
原        告  甲○○
訴 訟 代理人  朱逸群  律師
訴 訟 代理人  王士銘  律師
被        告  臺灣普利生股份有限公司
兼法定代理人  乙○○
上列當事人間確認房屋所有權存在事件，於中華民國９４年１２
月２７日言詞辯論終結，本院判決如下：
    主    文
原告之訴駁回。
訴訟費用由原告負擔。
    事實及理由
一、本件原告起訴主張：原告於民國（下同）８６年１２月２０
    日與被告乙○○簽定「土地租賃契約書」（下稱系爭契約）
    ，由原告將其所有坐落臺中縣大里市○○段第５３３之２８
    地號土地及訴外人林來發所有原同段第５３３之７地號（分
    割後增加同段第５３３之４２號地號，經臺中縣政府徵收）
    一部分土地，出租與被告乙○○作為興建廠房（下稱系爭廠
    房），租期自８７年１月１日起至９１年１２月３１日止。
    雙方於系爭契約批明第２條約定：「．．本租賃屆滿後廠房
    設施全部歸甲方（即原告）所有」、第４條約定：「廠房設
    施於租賃期間，如政府徵收或法令變更致領取廠房補償費，
    甲、乙雙方依使用期限分配之」。嗣９１年間，臺中縣政府
    因辦理「草湖溪整治工程」，需徵收系爭廠房即門牌編定為
    臺中縣大里市○○路１８７巷１１０號，並於９１年１２月
    ３１日將系爭廠房拆除。因系爭廠房於系爭契約租期屆滿後
    如遭臺中縣政府徵用拆除，依約系爭廠房及其補償費應歸原
    告所有。詎被告眼見其補償費分文未得，嗣出面否認原告為
    系爭廠房所有權人，並向臺中縣政府指稱系爭廠房為被告臺
    灣普利生股份有限公司（下稱普利生公司）所有，致臺中縣
    政府無法確定系爭廠房補償費之受領權人，而暫時無法發放
    補償費，爰提起本件訴訟，原聲明：確認原告對系爭廠房有
    所有權存在；嗣變更聲明：確認原告對系爭廠房於其滅失前
    有事實上處分權存在。
二、被告則以：系爭契約第１條明載：「土地所在地及使用範圍
    ：大里市○○段五三三之二八地號內四百坪」字樣，已明示
    原告與被告乙○○約定租賃標的物係位在大里市○○段５３
    ３之２８地號內，並不及於原同段５３３之７地號，而系爭
    廠房係坐落在原臺中縣大里市○○段５３３之７地號土地上
    ，並非坐落在原告所出租之土地；且鈞院８８年度訴字第２
    １７７號民事判決認定系爭廠房為被告普利生公司所有，原
    告確認原告對系爭廠房有所有權存在，並無理由等語置辯，
    聲明：原告之訴駁回。被告不同意原告變更聲明為：確認原
    告對系爭廠房於其滅失前有事實上處分權存在。
三、原告另於被告抗辯後陳述：參照系爭契約所附之地籍圖所示
    ，租賃範圍實際包括臺中縣大里市○○段第５３３之２８地
    號土地１４０坪與同段５３３之７號地號土地２６０坪，共
    約４００坪；而被告乙○○於鈞院８８年度訴字第２１７７
    號民事事件均抗辯系爭廠房為其所有，與被告普利生公司無
    涉。
四、按訴狀送達後，原告不得將原訴變更或追加他訴。但請求之
    基礎事實同一者，不在此限，民事訴訟法第２５５條第１項
    第２款定有明文。又所謂請求之基礎事實同一，係指變更或
    追加之訴與原訴之主要爭點有其共同性，各請求利益之主張
    在社會生活上可認為同一或關連，而就原請求之訴訟及證據
    資料，於審理繼續進行在相當程度範圍內具有同一性或一體
    性，得期待於後請求之審理予以利用，俾先後兩請求在同一
    程序得加以解決，避免重複審理，進而為統一解決紛爭者，
    即屬之，有最高法院９０年度臺抗字第２號判決可參。本件
    原告起訴時，原聲明：確認原告對系爭廠房有所有權存在；
    嗣於訴訟進行中變更聲明為：確認原告對系爭廠房於其滅失
    前有事實上處分權存在，固屬訴之聲明之變更，被告雖不同
    意其變更，惟因其所據之基礎事實仍為系爭廠房為兩造誰屬
    之事實，且其請求之利益主張亦屬同一，自屬民事訴訟法第
    ２５５條第１項第２款規定所稱之「請求之基礎事實同一」
    ，則原告此項訴之變更，核與首揭規定相符，應予准許。
五、又法律關係之存在與否不明確，致原告在私法上之地位有受
    侵害之危險，而此危險得以對於被告之確認判決除去者，即
    得依民事訴訟法第２４７條規定提起確認之訴。而確認法律
    關係成立或不成立之訴，固以確認現在之法律關係為限，但
    過去成立或不成立之法律關係，延續至現在仍尚存在者，即
    不失為現在之法律關係，有最高法院８１年度臺上字第９１
    ９號判決可參。原告對於系爭廠房於其滅失前是否有事實上
    處分權存在，關係原告能否受領臺中縣政府補償金之權利，
    ，足認原告提起本件確認之訴，有即受確認判決之法律上利
    益。
六、原告主張其與被告乙○○簽定系爭契約，系爭契約批明第２
    條約定：「．．本租賃屆滿後廠房設施全部歸甲方（即原告
    ）所有」、第４條約定：「廠房設施於租賃期間，如政府徵
    收或法令變更致領取廠房補償費，甲、乙雙方依使用期限分
    配之」之事實，業據其提出系爭契約一份為證，並為被告所
    不爭執，此部分事實，堪信為真實。又原告主張系爭契約出
    租範圍包括訴外人林來發所有原臺中縣大里市○○段第５３
    ３之７地號土地一部分，系爭廠房為被告乙○○而出資興建
    ，因租期屆滿，依約原告有事實上處分權之事實，則為被告
    所否認，並以前詞置辦。經查，
  (一)按解釋契約，固須探求當事人立約時之真意，不能拘泥於契
    約之文字，但契約文字業已表示當事人真意，無須別事探求
    者，即不得反捨契約文字而更為曲解，有最高法院１７年上
    字第１１１８號判例可參。依原告與被告乙○○所簽定之系
    爭契約第１條約定：「土地所在地及使用範圍：大里市○○
    段五三三之二八地號內四百坪（如附地籍圖黃線內）」，依
    其文義，已足認系爭契約出租範圍，係在臺中縣大里市○○
    段５３３之２８地號內；且原告於本院８８年度訴字第２１
    ７７號民事事件起訴時，所提出之系爭契約地籍圖謄本，其
    打勾處亦僅在臺中縣大里市○○段５３３之２８地號內，經
    本院依被告聲請調閱上開卷證屬實，顯與原告於本院所提出
    之系爭契約地籍圖謄本不符，益見系爭契約出租範圍，確係
    在臺中縣大里市○○段５３３之２８地號內。是原告主張系
    爭契約出租範圍包括訴外人林來發所有原臺中縣大里市○○
    段第５３３之７地號部分土地，不足採信。
  (二)系爭廠房係坐落在臺中縣大里市○○段第５３３─４２號土
    地上，上開土地原始分割自訴外人林來發所有同段第５３３
    之７地號土地，於９１年１２月３１日經臺中縣政府徵收拆
    除，有原告所提出之臺中縣政府９２年９月２９日府工水字
    第０９２０２５６６１１號函、上開土地登記謄本；被告所
    提出之９２年６月３０日草湖溪整治工程（大里市○○段５
    ３３─７）地上物所有權協調會會議紀錄等件為證，並經本
    院依原告聲請，函詢臺中縣政府屬實，有該府９４年１月１
    ２日府工水字第０９４０００９４３５號函及其所附草湖溪
    堤坊工程用地查估作業建築改良物調查表及補償清冊附卷可
    稽。而系爭契約出租範圍，係在臺中縣大里市○○段５３３
    之２８地號內，已如前述，是被告主張系爭廠房並非坐落在
    系爭契約原告所出租之土地，堪信為真實。
七、綜上所述，系爭廠房既非坐落在系爭契約原告所出租之土地
    ，是系爭廠房不論為被告何人所原始興建，均與系爭契約約
    定無涉。從而，原告依系爭契約批明第２條約定：「．．本
    租賃屆滿後廠房設施全部歸甲方（即原告）所有」，確認其
    對於系爭廠房滅失前有事實上處分權存在，即屬無據，應予
    駁回。
八、本件判決之基礎已臻明確，兩造其餘之攻擊防禦方法及舉證
    ，於判決結果均無影響，毋庸一一論列，末此敘明。
九、據上論結，原告之訴為無理由，依民事訴訟法第７８條，判
    決如主文。
中    華    民    國    95    年    1     月    10    日
                  民事第二庭    法  官  劉正中
上列正本係照原本作成。
如對本判決上訴，須於判決送達後20日內向本院提出上訴狀。
中    華    民    國    95    年    1     月    10    日
                                書記官


司法院資訊處製作；財團法人民間司法改革基金會備份。
